ACORDAO-COMPLETO-2537608

ACÓRDÃO 9151/2022 ATA 41/2022 - PRIMEIRA CÂMARA

VISTOS, relatados e discutidos estes autos em que se apreciam embargos de declaração opostos por Sebastião Monteiro Guimarães Filho em face do Acórdão 1524/2022-TCU-Primeira Câmara, por meio do qual o Tribunal negou provimento ao recurso de reconsideração interposto contra o Acórdão 5939/2019-TCU-Primeira Câmara,
ACORDAM os Ministros do Tribunal de Contas da União, reunidos em Sessão da Primeira Câmara, diante das razões expostas pelo Relator, em:
9.1. com fundamento nos arts. 32, inciso II, e 34 da Lei 8.443/1992, conhecer e rejeitar os presentes embargos de declaração;
9.2. com fundamento no art. 1º, da Lei 9.873/1999 e nos arts. 2º, 4º, II, da Resolução-TCU 344/2022, reconhecer a ocorrência da prescrição da pretensão ressarcitória em relação ao embargante;
9.3. dar ciência deste acórdão ao embargante e à Procuradoria da República em Goiás.

Embargos de declaração opostos contra decisão que negou provimento a recurso de reconsideração interposto contra acórdão que julgou as contas do embargante irregulares com imputação de débito, no âmbito de tomada de contas especial  instaurada pelo Ministério do Meio Ambiente em razão da rejeição integral da prestação de contas de convênio celebrado para a implantação de aterro sanitário no Município de Formosa/GO.

Primeira Câmara

Município de Formosa/GO.

3. Embargante: Sebastião Monteiro Guimarães Filho (XXX.507.491-XX).

13.1. Ministros presentes: Walton Alencar Rodrigues (Presidente), Benjamin Zymler, Bruno Dantas (Relator) e Vital do Rêgo.
13.2. Ministros-Substitutos presentes: Augusto Sherman Cavalcanti e Weder de Oliveira.

Sebastião Monteiro Guimarães Filho

BRUNO DANTAS

Ministro Bruno Dantas.

Trata-se de embargos de declaração opostos por Sebastião Monteiro Guimarães Filho (peça 237) em face do Acórdão 1524/2022-TCU-Primeira Câmara (peça 221) , por meio do qual o Tribunal negou provimento ao recurso de reconsideração interposto contra o Acórdão 5939/2019-TCU-Primeira Câmara (peça 161) . Por intermédio desse decisum, o embargante teve suas contas julgadas irregulares, com imputação de débito.
Ciente do teor do Acórdão 1524/2022-TCU-Primeira Câmara em 6/5/2022 (peça 234) , Sebastião Monteiro Guimarães Filho opôs os presentes embargos em 13/5/2022, tempestivamente, portanto. 
Nesta oportunidade, o embargante alega que a deliberação embargada estaria eivada de contradições. 
A primeira contradição, entre o fundamento utilizado, pela imprescritibilidade da pretensão de ressarcimento ao erário, e o posicionamento adotado pelo Tribunal ao prolatar o Acórdão 459/2022-TCU-Plenário, ocasião em que determinou a constituição de grupo técnico de trabalho destinado a apresentar projeto de ato normativo sobre o tema da prescrição no âmbito do controle externo.
Desse modo, o embargante suscita contradição existente entre o não reconhecimento da prescrição e "a iniciativa do próprio Tribunal em criar grupo técnico para que apresente proposta que venha a normatizar de forma completa e detalhada, o tema da prescrição no âmbito do controle externo" (peça 237, p. 5) .
A segunda contradição diria respeito ao fato de que a Suprema Corte teria interpretado a matéria constitucional "pela prescritibilidade, como regra, da pretensão de ressarcimento ao erário". Assim, "o argumento acerca da ocorrência da prescrição da pretensão ressarcitória, deve ser levado em consideração e jamais afastado dessa discussão". Ao fim, conclui (peça 237, p. 7-8) :
"Isto posto, estamos diante de uma contradição quando resta consignado no voto menção expressa que pugna pela imprescritibilidade do dano ao erário em processos que tramitam nessa Corte de Contas, em completo desalinho com o firme posicionamento do Supremo Tribunal Federal em reconhecer a prescrição da pretensão ressarcitória, tendo como arrimo a Lei 9.873/99."
Diante da relevância das questões aduzidas, o embargante finaliza o expediente com os seguintes pedidos:
"1. Em se tratando de matéria de ordem pública, seja reconhecida de ofício, a prescrição da pretensão reparatória, tornando insubsistente o item 9.1 do Acórdão 1524/2022-TCU-Segunda Câmara; 
2. Caso, assim não entenda, V. Exa., seja determinado o sobrestamento do presente processo até a conclusão dos trabalhos do grupo técnico encarregado de apresentar ao Plenário, projeto normativo que discipline, tanto o tema da prescrição ressarcitória como da pretensão punitiva no âmbito do controle externo, tendo por base jurisprudência predominante do Supremo Tribunal Federal, adequando-as as especificidades das diversas normas de atuação do Tribunal de Contas da União."
	É o relatório.

Álvaro Figueiredo Maia de Mendonça Júnior (OAB/PE 14.265), representando Sebastião Monteiro Guimarães Filho.

Subprocurador-Geral Paulo Soares Bugarin.

TOMADA DE CONTAS ESPECIAL. CONVÊNIO. CONSTRUÇÃO DE ATERRO SANITÁRIO. FALHAS NA EXECUÇÃO DO OBJETO. NÃO ALCANCE DOS OBJETIVOS. CONTAS IRREGULARES. DÉBITO. RECURSOS DE RECONSIDERAÇÃO. PROVIMENTO PARA DECLARAR NULA A CITAÇÃO DE UM DOS GESTORES. REEXAME DO MÉRITO. NOVA REJEIÇÃO DAS ALEGAÇÕES DE DEFESA. CONTAS IRREGULARES. DÉBITO. RECURSOS DE RECONSIDERAÇÃO. NEGATIVA DE PROVIMENTO. EMBARGOS DE DECLARAÇÃO. AUSÊNCIA DE CONTRADIÇÃO. CONHECIMENTO E REJEIÇÃO.

TOMADA DE CONTAS ESPECIAL (TCE)

Secretaria de Recursos (Serur); Secretaria de Controle Externo de Tomada de Contas Especial (SecexTCE).

Trata-se de embargos de declaração opostos por Sebastião Monteiro Guimarães Filho em face do Acórdão 1524/2022-TCU-Primeira Câmara, por meio do qual o Tribunal negou provimento ao recurso de reconsideração interposto contra o Acórdão 5939/2019-TCU-Primeira Câmara. Por intermédio desse decisum, o embargante teve suas contas julgadas irregulares, com imputação de débito.
Tratam os autos, em sua origem, de tomada de contas especial instaurada pelo Ministério do Meio Ambiente, em razão de irregularidades na prestação de contas do Convênio 2000CV000027, celebrado com a Prefeitura de Formosa/GO para construção de aterro sanitário.
Nesta oportunidade, o embargante alega que a deliberação estaria eivada de duas contradições:
2.1. A primeira, entre o fundamento utilizado, pela imprescritibilidade da pretensão de ressarcimento ao erário, e o posicionamento adotado pelo Tribunal ao prolatar o Acórdão 459/2022-TCU-Plenário, ocasião em que determinou a constituição de grupo técnico de trabalho destinado a apresentar projeto de ato normativo sobre o tema da prescrição no âmbito do controle externo;
2.2. A segunda, entre o entendimento adotado pelo Supremo Tribunal Federal (pela prescritibilidade da pretensão de ressarcimento ao erário) e o fundamento da decisão embargada (pela imprescritibilidade) .
II
Satisfeitos os requisitos atinentes à espécie, os presentes embargos devem ser conhecidos, com fundamento nos arts. 32, inciso II, e 34 da Lei 8.443/1992.
Dito isso, não vislumbro as contradições ventiladas.
Como se sabe, a contradição a ser sanada por meio de embargos deve possuir natureza interna, verificada a partir do cotejo dos elementos da própria decisão, não se referindo, portanto, a suposta divergência entre diferentes decisões do TCU ou decisão do TCU e decisão judicial. Explico.
A contradição embargável é aquela que presume a existência de proposições inconciliáveis entre si, isto é, a existência de uma incongruência lógica entre distintos elementos da decisão, seja por haver justaposição de fundamentos antagônicos, seja por haver incompatibilidade entre as razões de decidir e a própria decisão. 
Trata-se, portanto, de vício de contradição da própria decisão, de natureza interna, conforme bem exposto no Acórdão 3339/2013-TCU-Primeira Câmara:
" (...) a contradição deve estar contida nos termos do decisum atacado, este compreendido no âmbito desta Corte como o conjunto: Relatório, Voto e Acórdão. Não cabe alegação de contradição entre o acórdão embargado e 'doutrina', 'jurisprudência' ou mesmo 'comando legal'. A alegação é pertinente em recurso de reconsideração ou pedido de reexame, no qual o comando atacado é contrastado com a jurisprudência, a doutrina e o ordenamento jurídico. Entretanto, é descabida em embargos de declaração, cuja única finalidade é esclarecer ou integrar a decisão embargada, excepcionalmente modificando-a."
Desse modo, não caracteriza vício embargável suposta contradição entre a decisão embargada, Acórdão 1524/2022-TCU-Primeira Câmara, e o Acórdão 459/2022-TCU-Plenário. Ademais, ao decidir, naquela ocasião, pela constituição de grupo técnico de trabalho destinado a apresentar projeto de ato normativo sobre o tema da prescrição, o Tribunal não havia afastado o entendimento até então vigente, acerca da imprescritibilidade da pretensão de ressarcimento ao Erário. Tampouco havia determinado o sobrestamento dos processos que abordassem essa questão.
Do mesmo modo, não caracteriza contradição, para fins de embargos, eventual divergência entre o entendimento proposto pelo embargante acerca da abrangência da decisão do STF no julgamento do Recurso Extraordinário 636.886/AL e o entendimento adotado pelo TCU no acórdão embargado.
Afastadas as alegadas contradições, cumpre analisar, de ofício, a questão da prescrição ressarcitória com base na recente alteração da jurisprudência do TCU sobre a matéria. Rememoro que, no caso, o embargante não fora sancionado em decorrência do reconhecimento da prescrição da pretensão punitiva.
Posteriormente à oposição dos embargos sob exame, na sessão plenária do dia 11/10/2022, o TCU proferiu o Acórdão 2285/2022-TCU-Plenário, ocasião em que aprovou a Resolução-TCU 344/2022, que disciplina a prescrição das pretensões punitiva e de ressarcimento nos processos desta Corte.
Segundo o mencionado normativo, prescrevem em cinco anos as pretensões punitivas e de ressarcimento, contadas da data da apresentação da prestação de contas ao órgão competente para a sua análise inicial (inciso II do art. 4º da Resolução TCU 344/2022) . A resolução estabeleceu, ainda, a prescrição intercorrente, se o processo ficar paralisado por mais de três anos, pendente de julgamento ou despacho (art. 8º, caput, da Resolução TCU 344/2022) .
No caso, o prazo prescricional começou a fluir em 30/11/2001, data em que o município encaminhou a primeira documentação de prestação de contas (peça 211, p. 6) . 
Após essa data ocorreram as seguintes causas interruptivas, porquanto enquadráveis no conceito de ato inequívoco de apuração do fato, art. 5º da Resolução TCU 344/2022 (peça 8, p. 135-167) : Parecer Técnico 66 (24/1/2002) ; Parecer Técnico 146 (15/3/2002) ; Parecer Técnico 425 (31/10/2002) ; Parecer Técnico 197 (28/10/2003) ; Parecer Técnico 22 (06/2/2004) ; Parecer Técnico 126 (8/9/2004) ; Parecer Técnico 42 (3/5/2005) ; Parecer Técnico 173 (31/10/2006) ; Parecer Técnico s/n (21/6/2007) ; diligências à Agência Ambiental de Goiás (21/10/2007 e 17/1/2008) ; diligência à Secretaria de Meio Ambiente e Recursos Hídricos do Estado de Goiás (30/9/2008) ; Relatório de Vistoria 01/SRHU/MMA (4/2/2009) ; Parecer Técnico 40 (9/3/2009) ; Nota Técnica 15 (2/5/2009) ; Parecer Financeiro 38 (19/6/2009) ; Parecer Financeiro 62 (8/9/2009) ; Parecer Técnico 137 (12/11/2009) ; Parecer Financeiro 86 (21/12/2009) ; Parecer Técnico 9 (21/6/2010) ; Parecer Financeiro (12/5/2011) .
O órgão concedente instaurou a TCE em 18/11/2011. No Tribunal, o processo foi autuado em 25/2/2013 e o embargante foi citado em 26/7/2018. Houve, ainda, a citação de outros dois responsáveis solidários, Edson Spindola, em 08/12/2014, e Tocmax - Transporte, Obras e Comercio Ltda., em 19/06/2015. O Tribunal condenou os responsáveis em 23/7/2019, por meio do Acórdão 5.939/TCU-Primeira Câmara. 
Observo, portanto, o decurso de mais de cinco anos entre a autuação desta TCE (25/2/2013) e a citação válida do embargante (26/7/2018) , com a consequente ocorrência da prescrição ressarcitória em relação a Sebastião Monteiro Guimarães Filho. Em relação aos demais responsáveis, não transcorreu o mencionado prazo.
Diante dessa cronologia dos fatos, reputo que a pretensão ressarcitória encontra-se prescrita em relação a Sebastião Monteiro Guimarães Filho. 
Ante o exposto, voto por que o Tribunal adote o Acórdão que ora submeto à deliberação deste Colegiado.
TCU, Sala das Sessões, em 29 de novembro de 2022.
Ministro BRUNO DANTAS 
Relator